ACORDAO-COMPLETO-2535313

ACÓRDÃO 3610/2022 ATA 24/2022 - SEGUNDA CÂMARA

VISTOS, relatados e discutidos estes autos de processo de cinco atos de pensão militar emitidos pelo Comando do Exército,
ACORDAM os Ministros do Tribunal de Contas da União, reunidos em sessão da Segunda Câmara, diante das razões expostas pelo relator e com fundamento no art. 71, inciso III, da Constituição Federal e nos arts. 1º, inciso V, 39, inciso II, e 45, da Lei 8.443/1992, em:
9.1. considerar legal o ato de peça 6, instituído por Francisco Cruz Brandão;
9.2. reconhecer o registro tácito dos atos de peças 3, 4 e 5, instituídos por Luciano Descovi Neto, Eloy de Oliveira Lima, Isnard de Freitas e Souza, além do ato de peça 7, instituído por Geraldo Afonso de Melo;
9.3. determinar à Secretaria de Fiscalização de Pessoal que dê imediato início aos procedimentos destinados à revisão de ofício do ato de aposentadoria de Luciano Descovi Neto, Eloy de Oliveira Lima, Isnard de Freitas e Souza e Geraldo Afonso de Melo, nos termos do subitem 9.2.1 do Acórdão 122/2021-TCU-Plenário, relatado pelo Ministro Walton Alencar Rodrigues;
9.4. dar ciência desta deliberação aos interessados e ao Comando do Exército.

Em exame Atos de Pensão militar do COMANDO DO EXÉRCITO, enviados ao TCU para fins de análise e julgamento

Segunda Câmara

Comando do Exército.

3. Interessados/Responsáveis:
3.1. Interessados: Alessandra Oliveira de Freitas Valenca (XXX.506.011-XX); Altair Afonso de Melo (XXX.458.951-XX); Claudia Christianis Brandao (XXX.749.581-XX); Dalva Lima Tavares (XXX.342.131-XX); Gislana Christianis Brandao (XXX.737.337-XX); Haydee Aparecida de Melo Castro (XXX.014.341-XX); Josefina Leonarda Perez Lima (XXX.237.021-XX); Maria Lucia de Melo (XXX.472.721-XX); Virginia Maria Descovi Neto Scartezini (XXX.018.901-XX).

13.1. Ministros presentes: Bruno Dantas (Presidente), Augusto Nardes (Relator) e Aroldo Cedraz.
13.2. Ministro-Substituto presente: André Luís de Carvalho.

AUGUSTO NARDES

Transcrevo parcialmente a seguir, com os ajustes de forma pertinentes, a instrução elaborada no âmbito da Secretaria de Fiscalização de Integridade de Atos e Pagamentos de Pessoal e de Benefícios Sociais (Sefip) , a qual contou com a anuência dos dirigentes da unidade técnica (peças 9 e 10) :
"INTRODUÇÃO
1. Trata-se de atos de pensão militar, submetidos, para fins de registro, à apreciação do Tribunal de Contas da União (TCU) , de acordo com o art. 71, inciso III, da Constituição Federal.  Os atos foram cadastrados e disponibilizados ao TCU por intermédio do Sistema e-Pessoal, na forma do art. 2º e 4º da Instrução Normativa TCU 78/2018.
2. Os atos desse processo pertencem às seguintes unidades:
2.1. Unidade emissora: COMANDO DO EXÉRCITO.
2.2. Unidade cadastradora:  DIRETORIA DE INATIVOS E PENSIONISTAS.
2.3. Subunidade cadastradora: SUC11 - 11ª Região Militar.
EXAME TÉCNICO
Procedimentos aplicados
3. Os procedimentos para exame, apreciação e registro de atos de pessoal encontram-se estabelecidos na Instrução Normativa TCU 78/2018 e na Resolução TCU 206/2007. Essas normas dispõem que os atos de pessoal disponibilizados por meio do e-Pessoal devem ser submetidos previamente a críticas automatizadas, com base em parâmetros predefinidos.
4. As críticas das informações cadastradas na etapa de coleta do ato foram elaboradas e validadas levando-se em conta as peculiaridades de cada ato. Os itens verificados nessa etapa são inerentes a dados cadastrais, fundamentos legais, mapa de tempo, ficha financeira, assim como eventuais ocorrências de acumulação. Trata-se de verificações abrangentes, minuciosas e precisas e sem a necessidade de ação humana e, portanto, menos suscetível a falhas. As críticas aplicadas estão discriminadas no sistema, no Menu e-Pessoal, opção 'Crítica', que podem ser acessadas mediante concessão de perfil específico a servidores do TCU responsáveis pela análise.
5. Além das críticas automatizadas, há verificação humana adicional no caso de haver alertas do sistema ou informações não formatadas, como esclarecimentos do gestor ou do controle interno.  
6. As críticas também consideram os registros do Sistema Integrado de Administração de Recursos Humanos (Siape) . O Siape disponibiliza informações atualizadas sobre as parcelas que integram os proventos, diferentemente, portanto, do e-Pessoal, que informa as parcelas no momento do registro do ato. 
7. Essa confrontação com o Siape fornece uma visão atual e verdadeira da situação, o que permite descaracterizar irregularidades e inconsistências que, embora constantes do e-Pessoal, já foram corrigidas.
8. As verificações detectadas nos atos encontram-se discriminadas na aba de pendências de cada ato no sistema e-Pessoal, bem como nos espelhos dos atos contemplados por esta instrução.
Exame das Constatações
9. Ato: 44931/2016 - Reversão - Interessado: ISNARD DE FREITAS E SOUZA - CPF: XXX.749.207-XX
9.1. Beneficiário: ALESSANDRA OLIVEIRA DE FREITAS VALENCA - CPF: XXX.506.011-XX - Filho (a) 
9.2. Parecer do Controle Interno: considerar o ato Legal.
9.3. Constatações e análises: 
9.3.1. Posto/Graduação de referência para cálculo dos proventos de pensão não correspondente à dois Postos/Graduações imediatamente superiores ao Posto/Graduação de referência para cálculo dos proventos de reforma.
a. Justificativa do Gestor de Pessoal:  O instituidor foi dispensado do serviço Ativo e Reformado por incapacidade física definitiva no posto de Coronel, com proventos de General de Divisão conforme § 1º, do art. 50 e art. 138 da Lei 6.880, de 09 de dezembro 1980, e contribui nos últimos 24 meses que antecedeu seu óbito para a pensão militar correspondente a remuneração do posto de Marechal, assegurou, nos termos do Art 31, da MP nº 2.215-10, de 31 agosto de 2001. 
b. Análise do Controle Interno: Justificativa do gestor esclarece pendência
c. Análise da Equipe Técnica: Legal
A unidade jurisdicionada esclareceu que o instituidor foi dispensado do serviço Ativo e Reformado por incapacidade física definitiva no posto de Coronel, com proventos de General de Divisão conforme § 1º, do art. 50 e art. 138 da Lei 6.880/1980, e contribuiu nos últimos 24 meses que antecedeu seu óbito para a pensão militar correspondente a remuneração do posto de Marechal, assegurando o benefício nos termos do Art 31, da MP 2.215-10, de 31 agosto de 2001.
O ato concessório 10003371-07-2001-000392-3 apreciado pela legalidade por este Tribunal corrobora as informações referentes à concessão de reforma inicial.
Assim cabe considerar legal o presente ato de concessão.
No que tange ao acúmulo de benefícios importa informar que a interessada recebe apenas a pensão militar em exame.
9.3.2. Mês/ano de referência para o cálculo dos proventos é posterior a seis meses da vigência do ato.
a. Justificativa do Gestor de Pessoal: Tendo em vista acúmulo de processos para análise, não foi possível cumprir o período previsto no § 2º, do Art 4º, da Port 082-DGP, de 23 Abr 14. Entretanto a beneficiária não sofreu prejuízo ou solução de continuidade na percepção do benefício. 
b. Análise do Controle Interno: Justificativa do gestor esclarece pendência
c. Análise da Equipe Técnica: Legal
Trata-se de inconsistência meramente formal. Desse modo não existe óbice para que o ato receba a chancela pela legalidade no que concerne a essa pendência.
9.3.3. Possível cômputo de tempo privado no Tempo de serviço até 29/12/2000. Devolução do ato para complementação das informações. Atos de reforma: [SISAC-10003371-07-2001-000392-3].
a. Justificativa do Gestor de Pessoal: Não há. Verificação efetuada no âmbito do TCU.
b. Análise do Controle Interno:  Não há. Verificação efetuada no âmbito do TCU.
c. Análise da Equipe Técnica: Legal
Conforme consta no ato de concessão de reforma Sisac 10003371-07-2001-000392-3 não há cômputo de tempo privado no tempo de serviço do instituidor da pensão que esteja sendo contabilizado de forma indevida. Ao todo constam 41 anos, 7 meses e 8 dias de tempo de efetivo serviço militar (considerando a licença prêmio) .
9.3.4. O percentual informado no campo 'Percentual (%) nos dados da ficha financeira, para a rubrica 'C03 - ADIC TP SV (Vantagem de caráter pessoal - Adicional por tempo de serviço) - R$4.737,60', é maior que 30%.
a. Justificativa do Gestor de Pessoal: Não há. Verificação efetuada no âmbito do TCU.
b. Análise do Controle Interno:  Não há. Verificação efetuada no âmbito do TCU.
c. Análise da Equipe Técnica: Legal
Conforme se verifica no ato de concessão de reforma, o instituidor da pensão militar contava com 41 anos 7 meses e 8 dias de tempo de serviço de atividades militares até 29/12/2000. Desse modo não se vislumbra óbice nesse sentido para a apreciação pela legalidade do presente ato concessório.
9.4. O quadro resumo de ocorrências e, quando for o caso, o detalhamento da norma legal e da jurisprudência para as inconsistências acima elencadas encontra-se no anexo II dessa instrução. 
9.5. Encaminhamento do ato: 
9.5.1. Considerar LEGAL e conceder o registro do ato de ISNARD DE FREITAS E SOUZA. 
10. Ato: 46325/2016 - Inicial - Interessado: ELOY DE OLIVEIRA LIMA - CPF: XXX.739.981-XX
10.1. Beneficiários: DALVA LIMA TAVARES - CPF: XXX.342.131-XX - Filho (a) e JOSEFINA LEONARDA PEREZ LIMA - CPF: XXX.237.021-XX - Cônjuge
10.2. Parecer do Controle Interno: considerar o ato Legal.
10.3. Constatações e análises: 
10.3.1. Posto/Graduação de referência para cálculo dos proventos de reforma não correspondente ao último posto/graduação na ativa.
a. Justificativa do Gestor de Pessoal: O instituidor foi inativado Ex-Oficio na graduação de 1º SARGENTO, conforme Art, 100, item II e 102, item I, letra c, da Lei 5.774, de 23 de dezembro de 1971, e com proventos da graduação de SUBTENENTE, observados os Art 20, 21, item 3 e 122, da Lei nº 5.787, de 27 de junho de 1972, por contar mais de 30 anos de serviço, e contribuiu nos últimos 24 meses que antecedeu seu óbito para a pensão correspondente à remuneração do posto de 2º TENENTE, assegurou nos termos do Art 31, da Med Prov nº 2.215-10, de 31 AGO 01, benefícios previstos na Lei nº 3.765, de 4 MAIO 60.  
b. Análise do Controle Interno: Justificativa do gestor esclarece pendência
c. Análise da Equipe Técnica: Legal
Conforme documentação apresentada pela unidade jurisdicionada restou comprovado que o militar preenchia os requisitos para o recebimento de proventos correspondentes ao posto descrito no ato concessório.
10.3.2. Militar não possuía tempo de serviço suficiente (30 anos até 29/12/2000) para pensão com posto/graduação acima.
a. Justificativa do Gestor de Pessoal: Não há. Verificação efetuada no âmbito do TCU.
b. Análise do Controle Interno:  Não há. Verificação efetuada no âmbito do TCU.
c. Análise da Equipe Técnica: Legal
De acordo com a documentação apresentada pela unidade jurisdicionada restou comprovado que o militar possuía mais de 30 anos de tempo de serviço até 29/12/2000.
10.3.3. Possível cômputo de tempo privado no Tempo de serviço até 29/12/2000. Devolução do ato para complementação das informações. 
a. Justificativa do Gestor de Pessoal: Não há. Verificação efetuada no âmbito do TCU.
b. Análise do Controle Interno:  Não há. Verificação efetuada no âmbito do TCU.
c. Análise da Equipe Técnica: Legal
Conforme documentação apresentada pela unidade jurisdicionada restou comprovado que não houve cômputo de tempo privado.
10.4. O quadro resumo de ocorrências e, quando for o caso, o detalhamento da norma legal e da jurisprudência para as inconsistências acima elencadas encontra-se no anexo II dessa instrução. 
10.5. Encaminhamento do ato: 
10.5.1. Considerar LEGAL e conceder o registro do ato de ELOY DE OLIVEIRA LIMA. 
11. Ato: 47794/2016 - Reversão - Interessado: LUCIANO DESCOVI NETO - CPF: XXX.271.301-XX
11.1. Beneficiário: VIRGINIA MARIA DESCOVI NETO SCARTEZINI - CPF: XXX.018.901-XX - Filho (a) 
11.2. Parecer do Controle Interno: considerar o ato Legal.
11.3. Constatações e análises: 
11.3.1. Posto/Graduação de referência para cálculo dos proventos de pensão não correspondente à dois Postos/Graduações imediatamente superiores ao Posto/Graduação de referência para cálculo dos proventos de reforma.
a. Justificativa do Gestor de Pessoal:  O instituidor foi inativado a pedido na graduação de CORONEL, com proventos do posto de GENERAL DE DIVISÃO contribuiu nos últimos 24 meses que antecedeu seu óbito para a pensão militar correspondente a remuneração do posto de MARECHAL, assegurou, nos termos do Art 31, da MP nº 2.215-10, de 31 AGO 01, e foi reformado por idade limite fazendo jus a mesma remuneração.
b. Análise do Controle Interno: Justificativa do gestor esclarece pendência
c. Análise da Equipe Técnica: Legal
O benefício referente ao ato inicial de concessão da pensão militar instituída por Luciano Descovi Neto, correspondente ao mesmo posto do presente ato, foi considerado legal no âmbito do TC Processo 010.358/2007-8. Assim cabe considerar a pendência sanada.
Não foram detectadas acumulações ilegais de cargos/proventos pela beneficiária, sendo que a interessada recebe uma aposentadoria pelo Regime Geral da Previdência Social, estando o benefício recebido amparado pelo art. 29 da Lei 3765/1960.
11.3.2. Possível cômputo de tempo privado no Tempo de serviço até 29/12/2000. Devolução do ato para complementação das informações. 
a. Justificativa do Gestor de Pessoal: Não há. Verificação efetuada no âmbito do TCU.
b. Análise do Controle Interno:  Não há. Verificação efetuada no âmbito do TCU.
c. Análise da Equipe Técnica: Legal
Conforme documentação apresentada pela unidade jurisdicionada restou comprovado que não houve cômputo de tempo privado.
11.4. O quadro resumo de ocorrências e, quando for o caso, o detalhamento da norma legal e da jurisprudência para as inconsistências acima elencadas encontra-se no anexo II dessa instrução. 
11.5. Encaminhamento do ato: 
11.5.1. Considerar LEGAL e conceder o registro do ato de LUCIANO DESCOVI NETO. 
12. Ato: 2004/2017 - Inicial - Interessado: FRANCISCO CRUZ BRANDAO - CPF: XXX.326.967-XX
12.1. Beneficiários: MARIA LUCIA DE MELO - CPF: XXX.472.721-XX - Companheiro (a) ; CLAUDIA CHRISTIANIS BRANDAO - CPF: XXX.749.581-XX - Filho (a) e GISLANA CHRISTIANIS BRANDAO - CPF: XXX.737.337-XX - Filho (a) 
12.2. Parecer do Controle Interno: considerar o ato Legal.
12.3. Constatações e análises: 
12.3.1. Mês/ano de referência para o cálculo dos proventos é posterior a seis meses da vigência do ato.
a. Justificativa do Gestor de Pessoal: Tendo em vista acúmulo de processos para análise, não foi possível cumprir o período previsto no § 2º, do Art 4º, da Port 082-DGP, de 23 Abr 14. Entretanto a beneficiária não sofreu prejuízo ou solução de continuidade na percepção do benefício. 
b. Análise do Controle Interno: Justificativa do gestor esclarece pendência
c. Análise da Equipe Técnica: Legal
Trata-se de inconsistência meramente formal. Desse modo não existe óbice para que o ato receba a chancela pela legalidade no que concerne a essa pendência.
No que tange ao acúmulo da pensão militar com outros benefícios cabe esclarecer que Cláudia Christianis Brandão é empregada pública de estatal federal, enquanto Maria Lúcia de Melo é servidora pública aposentada. Já Gislana Christianis Brandão faleceu em 27/7/2021.
12.3.2. Posto/Graduação de referência para cálculo dos proventos de pensão não correspondente ao Posto/Graduação imediatamente superior ao Posto/Graduação de referência para cálculo dos proventos de reforma.
a. Justificativa do Gestor de Pessoal:  O instituidor foi inativado a pedido na graduação de CAPITÃO, com proventos do posto de MAJOR, contribuiu nos últimos 24 meses que antecedeu seu óbito para a pensão militar correspondente a remuneração do posto de MAJOR, assegurou, nos termos do Art 31, da MP nº 2.215-10, de 31 AGO 01, e foi reformado por idade limite fazendo jus a mesma remuneração. 
b. Análise do Controle Interno: Justificativa do gestor esclarece pendência
c. Análise da Equipe Técnica: Legal
Conforme esclarecimento da unidade jurisdicionada o instituidor foi inativado a pedido no posto de CAPITÃO, com proventos do posto de MAJOR, contribuindo nos últimos 24 meses que antecedeu seu óbito para a pensão militar correspondente à remuneração do posto de MAJOR, nos termos do Art 31, da MP 2.215-10, de 31 de agosto de 2001.
12.3.3. Ato com anexo do tipo sentença judicial (reconhecimento pós morte) .
a. Justificativa do Gestor de Pessoal: Não há. Verificação efetuada no âmbito do TCU.
b. Análise do Controle Interno:  Não há. Verificação efetuada no âmbito do TCU.
c. Análise da Equipe Técnica: Legal
Sentença judicial proferida por Juiz de Direito da 2ª Vara de Família e Sucessões do Gama reconheceu a união estável entre o instituidor da pensão e a Sra. Maria Lúcia de Melo.
Além disso cumpre entender que a justificação judicial seja aceita, uma vez que as demais beneficiárias reconheceram em juízo que houve união estável entre a interessada citada e o militar.
12.3.4. Possível cômputo de tempo privado no Tempo de serviço até 29/12/2000. Devolução do ato para complementação das informações. Atos de reforma: [299/2017].
a. Justificativa do Gestor de Pessoal: Não há. Verificação efetuada no âmbito do TCU.
b. Análise do Controle Interno:  Não há. Verificação efetuada no âmbito do TCU.
c. Análise da Equipe Técnica: Legal
Conforme documentação apresentada pela unidade jurisdicionada restou comprovado que não houve cômputo de tempo privado.
12.4. O quadro resumo de ocorrências e, quando for o caso, o detalhamento da norma legal e da jurisprudência para as inconsistências acima elencadas encontra-se no anexo II dessa instrução. 
12.5. Encaminhamento do ato: 
12.5.1. Considerar LEGAL e conceder o registro do ato de FRANCISCO CRUZ BRANDAO. 
13. Ato: 2565/2017 - Inicial - Interessado: GERALDO AFONSO DE MELO - CPF: XXX.415.601-XX
13.1. Beneficiários: ALTAIR AFONSO DE MELO - CPF: XXX.458.951-XX - Filho (a) e HAYDEE APARECIDA DE MELO CASTRO - CPF: XXX.014.341-XX - Filho (a) 
13.2. Parecer do Controle Interno: considerar o ato Legal.
13.3. Constatações e análises: 
13.3.1. Data da invalidez do beneficiário 'ALTAIR AFONSO DE MELO' é posterior à Data de óbito do instituidor.
a. Justificativa do Gestor de Pessoal: Conforme solução de sindicância o Sr. Altair foi considerado inválido, à luz da legislação vigente, antes do óbito do instituidor conforme inspeção de saúde realizada em abril de 2013.   
b. Análise do Controle Interno: Justificativa do gestor esclarece pendência.
c. Análise da Equipe Técnica: Legal.
A unidade jurisdicionada esclareceu que conforme solução de sindicância o interessado ALTAIR AFONSO DE MELO foi considerado inválido, à luz da legislação vigente, antes do óbito do instituidor conforme inspeção de saúde realizada em abril de 2013.
Tendo em vista que o laudo médico oficial anexado ao ato de pessoal confirma a situação relatada, cumpre considerar a pendência sanada.
No que tange ao acúmulo da pensão militar com outros benefícios cabe esclarecer que os interessados recebem apenas as respectivas cotas da pensão militar em exame.
13.3.2. Data de invalidez do beneficiário 'ALTAIR AFONSO DE MELO' é posterior à Data de vigência da concessão do respectivo beneficiário.
a. Justificativa do Gestor de Pessoal: Conforme solução de sindicância o Sr. Altair foi considerado inválido, à luz da legislação vigente, antes do óbito do instituidor conforme inspeção de saúde realizada em abril de 2013.   
b. Análise do Controle Interno: Justificativa do gestor esclarece pendência.
c. Análise da Equipe Técnica: Legal.
Situação detalhada em outro tópico desta instrução.
13.3.3. Mês/ano de referência para o cálculo dos proventos é posterior a seis meses da vigência do ato.
a. Justificativa do Gestor de Pessoal: Tendo em vista acúmulo de processos para análise, não foi possível cumprir o período previsto no § 2º, do Art 4º, da Port 082-DGP, de 23 Abr 14. Entretanto a beneficiária não sofreu prejuízo ou solução de continuidade na percepção do benefício. 
b. Análise do Controle Interno: Justificativa do gestor esclarece pendência.
c. Análise da Equipe Técnica: Legal.
O gestor de pessoal justificou que tendo em vista acúmulo de processos para análise, não foi possível cumprir o período previsto no § 2º, do Art 4º, da Portaria 082-DGP, de 23 de abril de 2014. Entretanto a beneficiária não sofreu prejuízo ou solução de continuidade na percepção do benefício.
Tendo em vista o exposto acima cabe considerar a pendência sanada.
13.3.4. Beneficiário ALTAIR AFONSO DE MELO determinado por decisão judicial.
a. Justificativa do Gestor de Pessoal: Não há. Verificação efetuada no âmbito do TCU.
b. Análise do Controle Interno:  Não há. Verificação efetuada no âmbito do TCU.
c. Análise da Equipe Técnica: Legal.
De início cumpre esclarecer que o interessado não teve o benefício determinado por decisão judicial.
A sentença anexada ao ato concessório trata da interdição de ALTAIR AFONSO DE MELO com a designação de HAYDEE APARECIDA DE MELO CASTRO como curadora.
Impende destacar que o documento que justifica o pagamento do benefício para o interessado na condição de filho inválido é o laudo médico oficial.
13.3.5. Ato com anexo do tipo sentença judicial (DECISÃO JUDICIAL) .
a. Justificativa do Gestor de Pessoal: Não há. Verificação efetuada no âmbito do TCU.
b. Análise do Controle Interno:  Não há. Verificação efetuada no âmbito do TCU.
c. Análise da Equipe Técnica: Legal.
Situação detalhada em outro tópico desta instrução.
13.4. O quadro resumo de ocorrências e, quando for o caso, o detalhamento da norma legal e da jurisprudência para as inconsistências acima elencadas encontra-se no anexo II dessa instrução. 
13.5. Encaminhamento do ato: 
13.5.1. Considerar LEGAL e conceder o registro do ato de GERALDO AFONSO DE MELO. 
CONCLUSÃO
14. A abrangência e a profundidade das verificações levadas a efeito fundamentam convicção de que os atos 47794/2016, 46325/2016, 44931/2016, 2004/2017 e 2565/2017 podem ser apreciados pela legalidade, em razão de não terem sido encontradas irregularidades nos atos, de acordo com o item Exame das Constatações desta instrução.
PROPOSTA DE ENCAMINHAMENTO
15. Ante o exposto, com fundamento no art. 71, inciso III, da Constituição Federal, no art. 1º, inciso V, e art. 39, incisos I e II, da Lei 8.443/1992, no art. 260 do Regimento Interno do Tribunal de Contas da União, propõe-se: 
15.1. Considerar LEGAIS e conceder o registro dos atos de LUCIANO DESCOVI NETO, ELOY DE OLIVEIRA LIMA, ISNARD DE FREITAS E SOUZA, FRANCISCO CRUZ BRANDAO e GERALDO AFONSO DE MELO."
2. 	O representante do Ministério Público junto ao TCU manifestou-se nos autos discordando do encaminhamento proposto pela unidade técnica, conforme parecer de peça 5, reproduzido a seguir:
"Trata-se da análise de cinco atos de pensão militar emitidos pelo Ministério da Defesa - Comando do Exército.
2. Após análise das concessões, a Sefip propôs a legalidade e registro dos atos (peças 9-10) .
3. Desde logo, este representante do Ministério Público de Contas da União anui à proposta da unidade técnica, mas apenas em relação ao ato à peça 6, pelos motivos a seguir expostos.
II
4. Os atos às peças 3, 4 e 5 tratam, respectivamente, das pensões militares instituídas por Isnard de Freitas e Souza, Eloy de Oliveira Lima e Luciano Descovi Neto.
5. Em todos os casos, os proventos das pensões estão sendo pagas com base em grau hierárquico superior indevido. O quadro abaixo espelha a irregularidade identificada em cada ato:
	Ato
	Posto na Ativa
	Tempo de serviço
	Grau hierárquico superior devido
	Posto considera-do na Reforma
	Posto correto para cálculo da Reforma
	Contribuiu para proventos de pensão em grau hierárquico superior
	Posto correto para base de cálculo da pensão
	Posto incorreto considerado para base de cálculo da pensão

	Peça 3
	Coronel
	41a 7m 8d
	Sim
	General de Divisão
	General de Brigada
	Sim - 2 postos
	General de Exército
	Marechal

	Peça 4
	1º Sargento
	28a 11m 12d
	Não
	Subtenente
	1º Sargento
	Sim - 1 posto
	Subtenente
	2º Tenente

	Peça 5
	Coronel
	37a 2m 27d
	Sim
	General de Divisão
	General de Brigada
	Sim - 2 postos
	General de Exército
	Marechal

6. No caso do ato à peça 4, embora o Gestor de Pessoal tenha informado que o instituidor contava com mais de 30 anos de serviço para efeito de concessão de proventos com base no grau hierárquico superior, e a Sefip ter consignado em sua instrução que 'Conforme documentação apresentada pela unidade jurisdicionada restou comprovado que o militar preenchia os requisitos para o recebimento de proventos correspondentes ao posto descrito no ato concessório' (peça 9, p. 4) , consta no ato que o instituidor foi reformado com apenas 28 anos, 11 meses e 12 dias de tempo de serviço (peça 4, p. 1) , e não foi anexado ao ato nenhum documento que comprove o contrário. Portanto, não faz jus à vantagem prevista no inciso II do art. 50 da Lei 6.880/1980, vigente na data reforma, ocorrida em 12/3/1984.
7. No que concerne ao ato à peça 3, não obstante a concessão inicial da reforma ter sido por invalidez permanente decorrente de doença especificada em lei, o ex-militar já havia sido beneficiado com proventos em grau hierárquico superior ao passar para a reserva, haja vista contar com mais de 30 anos de serviço, nos termos do inciso II do art. 50 da Lei 6.880/1980. Portanto, não poderia ser novamente beneficiado e ter os proventos calculados com base em dois postos acima daquele ocupado na ativa.
8. Por meio do Acórdão 2.225/2019, da relatoria do Ministro Benjamin Zymler, o Plenário do Tribunal firmou o entendimento de que não há embasamento legal para o cálculo dos proventos de reforma tendo por referência dois postos acima daquele ostentado pelo militar na atividade, tampouco para a majoração do posto de referência do militar já reformado.
9. A Lei 6.880/1980 trata do tema em seus artigos 50, 108 e 110. Da leitura desses dispositivos, observa-se que o benefício de 'proventos calculados sobre o posto hierárquico imediato', seja em consequência de transferência para a inatividade contando com mais de 30 anos de serviço, conforme dispõe o art. 50 da Lei 6.880/1980, seja pelo motivo de o militar ter sido considerado inválido para o serviço militar, conforme art. 110 da mesma lei, somente pode ser calculado com base no soldo correspondente ao grau hierárquico imediato ao que possuir ou que possuía na ativa.
10. Assim, as informações dos atos às peças 3, 4 e 5, não deixam dúvidas de que os instituidores obtiveram melhorias em seus proventos em dois graus hierárquicos superiores ao ocupado na atividade, em desacordo com a citada legislação de regência e com o entendimento do Tribunal firmado a partir da prolação do Acórdão 2225/2019-TCU-Plenário, situação que macula os proventos das pensões.
11. A despeito disso, observa-se que os atos foram enviados ao Tribunal, respectivamente, em 24/1/2017 (peça 3) , 16/1/2017 (peça 4) e 7/2/2017 (peça 5) . Portanto, há mais de cinco anos.
12. Nesses casos, a jurisprudência anterior do Tribunal determinava a realização de oitiva dos interessados, previamente à apreciação dos atos, consoante entendimento firmado por meio do Acórdão 587/2011-TCU-Plenário.
13. Ocorre que, em 19/2/2020, ao julgar o Recurso Extraordinário (RE) 636.553, o Supremo Tribunal Federal (STF) manteve sua jurisprudência acerca da inaplicabilidade do art. 54 da Lei 9.784/1999 no período entre a publicação do ato sujeito a registro pela Administração e a apreciação da sua legalidade pelos tribunais de contas, haja vista ainda inexistir ato perfeito e acabado, mas fixou a seguinte tese de repercussão geral (grifos inseridos) :
Em atenção aos princípios da segurança jurídica e da confiança legítima, os Tribunais de Contas estão sujeitos ao prazo de 5 anos para o julgamento da legalidade do ato de concessão inicial de aposentadoria, reforma ou pensão, a contar da chegada do processo à respectiva Corte de Contas.
14. Assim, 'findo o referido prazo, o ato de aposentação considerar-se-á registrado tacitamente' (grifos inseridos) , conforme consignou em seu voto o relator, Ministro Gilmar Mendes.
15. Contra essa decisão a União opôs embargos de declaração, cujo julgamento foi encerrado em 4/12/2020, e o inteiro teor do acórdão publicado em 4/2/2021. Apesar de rejeitados os embargos, o relator esclareceu em seu voto que, passado o prazo de 5 anos contados da chegada do ato ao TCU, sem a finalização do processo, o ato restará automaticamente estabilizado, abrindo-se, contudo, a partir daí, a possibilidade de sua revisão, nos termos e prazo do art. 54 da Lei 9.784/1999.
16. Na sessão do Plenário de 27/1/2021, o TCU prolatou o Acórdão 122/2021 ao aprovar o voto do Ministro Walton Alencar Rodrigues no qual foi examinada a citada decisão do STF. O relator concluiu em seu voto que 'cabe ao TCU, por conseguinte, em atendimento à disposição legal e aos princípios da eficiência, da razoável duração do processo e da isonomia, evoluir, no entendimento e nos procedimentos, para compatibilizar suas decisões com a recente tese da Suprema Corte'. Asseverou que 'a partir do registro tácito do ato de concessão, é possível a sua revisão, no prazo de 5 anos, com base no aludido artigo da lei de processo administrativo', e que 'esse entendimento é plenamente compatível com o disposto no art. 260, § 2º, do Regimento Interno do TCU', segundo o qual:
 O acórdão que considerar legal o ato e determinar o seu registro não faz coisa julgada administrativa e poderá ser revisto de ofício pelo Tribunal, com a oitiva do Ministério Público e do beneficiário do ato, dentro do prazo de cinco anos da apreciação, se verificado que o ato viola a ordem jurídica, ou a qualquer tempo, no caso de comprovada má-fé.
17. Desse modo, tendo em vista que os atos em apreço ingressaram no Tribunal em 24/1/2017 (peça 3) , 16/1/2017 (peça 4) e 7/2/2017 (peça 5) , bem como a tese de repercussão geral fixada pelo STF no RE 636.553, adotada pelo TCU por meio do Acórdão 122/2021-TCU-Plenário, opinamos porque os atos sejam considerados tacitamente registrados em 24/1/2022 (peça 3) , 16/1/2022 (peça 4) e 7/2/2022 (peça 5) .
18. Ademais, considerando a decisão do STF nos embargos de declaração opostos em face daquela decisão, e que não transcorreu o prazo fixado no art. 54 da Lei 9.784/1999, c/c o art. 260, § 2º, do Regimento Interno do TCU, opinamos pelo retorno dos autos à Sefip, para dar início aos procedimentos destinados a revisão de ofício dos atos, nos termos aprovados pelo Tribunal mediante o Acórdão 122/2021-TCU-Plenário, considerando as irregularidades descrita neste parecer.
III
19. O ato à peça 7 trata da pensão militar instituída por Geraldo Afonso de Melo. Consta do ato que o instituidor ocupava na ativa o posto de Soldado (EP) e foi reformado contando 4 anos, 6 meses e 29 dias de tempo de serviço. O fundamento legal da reforma é o seguinte (Grifos inseridos) :
REF-26 -Lei nº 5.774/71, art. 108, inciso II, c/c art. 110, inciso II, c/c art. 112, inciso V e c/c art. 115, letra 'b' - Concessão de reforma ex officio, com qualquer tempo de serviço, ao militar da ativa inválido pelos motivos constantes do inciso V do art. 112, desta lei, com remuneração calculada com base no soldo integral do posto ou graduação.
20. Segundo o ato, os proventos da reforma passaram a ser calculados com base no posto de Segundo Tenente. Todavia, o fundamento legal da reforma não confere ao interessado proventos calculados em grau hierárquico superior, mas apenas à integralidade dos proventos do mesmo posto/graduação, nos termos da alínea 'b' do art. 115 da Lei 5.774/1971, vigente na data da reforma, ocorrida em 10/4/1975. Isso porque, o ex-militar foi considerado definitivamente incapaz para o serviço militar com base no inciso V do art. 112 da referida lei. Segundo o art. 114, caput e § 1º, da mesma lei, 'será reformado com remuneração calculada com base no soldo correspondente ao grau hierárquico imediato ao que possuir na ativa' o militar julgado incapaz por um dos motivos constantes dos itens I, II, III e IV do art. 112.
21. Ademais, de acordo com a alínea 'c' do § 2º do art. 114 da citada lei, considera-se grau hierárquico superior imediato 'o de Terceiro Sargento, para Cabo e demais praças constantes do Quadro a que se refere o art. 17'. 
22. Desse modo, ainda que o ex-militar fizesse jus a proventos calculados com base no grau hierárquico superior, não seria o de Segundo Tenente, como foi concedido, mas o de Terceiro Sargento.
23. Ante o exposto, opinamos pela ilegalidade e negativa de registro do ato de pensão militar instituída por Geraldo Afonso de Melo (peça 7) .
24. Registra-se, por fim, que o referido ato foi enviado ao TCU em 6/6/2017, de modo que pode ser apreciado, uma vez que ainda não houve o decurso do prazo de cinco anos fixado pelo Supremo Tribunal Federal (STF) , no âmbito do Recurso Extraordinário (RE) 636.553, para a apreciação dos atos sujeitos a registro, contados da chegada dos atos ao Tribunal."
	É o relatório.

não há.

Procurador Rodrigo Medeiros de Lima.

PENSÃO MILITAR. CINCO ATOS DE PENSÃO MILITAR. UM DOS ATOS CONSIDERADO LEGAL. OUTROS QUATRO COM CONCESSÃO DE MAIS DE UMA MELHORIA NOS PROVENTOS DO INSTITUIDOR. RECONHECIMENTO DO REGISTRO TÁCITO E PROPOSTA DE REVISÃO DE OFÍCIO DESSES QUATRO ATOS, POR TER INGRESSADO NO TRIBUNAL HÁ MAIS DE CINCO ANOS.

PENSÃO MILITAR (PMIL)

Secretaria de Fiscalização de Integridade de Atos e Pagamentos de Pessoal e de Benefícios Sociais (Sefip).

Examina-se nesta oportunidade cinco atos de pensão militar emitidos pelo Comando do Exército, submetidos ao Tribunal de Contas da União (TCU) para fim de apreciação e de registro, nos termos do art. 71, inciso III, da Constituição Federal.
2.	A Secretaria de Fiscalização de Integridade de Atos e Pagamentos de Pessoal e de Benefícios Sociais (Sefip) manifestou-se pela legalidade e registro dos atos. O Ministério Público junto ao TCU (MPTCU) divergiu do encaminhamento proposto pela Sefip, exceto com relação ao ato de peça 6, permanecendo, neste caso, a proposta pela legalidade da pensão militar instituída por Francisco Cruz Brandão.
3.	No que diz respeito aos atos de peças 3, 4 e 5, por entender, em linha oposta às conclusões da Sefip, que os proventos estão sendo pagos com base em grau hierárquico superior ao devido, conforme especificado em quadro inserido em seu parecer, o Parquet de Contas concluiu estarem tais atos maculados por irregularidade que impedem o seu julgamento pela legalidade. Não obstante, por terem sido remetidos ao TCU há mais de cinco anos, opinou pelo registro tácito dos mesmos, com sua remessa à Sefip para a pertinente revisão de ofício.
4.	Quanto ao ato de peça 7, o parecer do MPTCU propôs seu julgamento pela ilegalidade, com negativa de registro, também por ter sido concedido ao militar proventos eivados de irregularidade.
5.	Expostos brevemente os fatos, manifesto minha adesão ao encaminhamento proposto pelo Parquet de Contas pelo registro tácito dos atos de peças 3, 4 e 5, instituídos por Luciano Descovi Neto, Eloy de Oliveira Lima e Isnard de Freitas e Souza, considerando o seguinte esclarecimento, prestado em seu parecer:
"8. Por meio do Acórdão 2.225/2019, da relatoria do Ministro Benjamin Zymler, o Plenário do Tribunal firmou o entendimento de que não há embasamento legal para o cálculo dos proventos de reforma tendo por referência dois postos acima daquele ostentado pelo militar na atividade, tampouco para a majoração do posto de referência do militar já reformado.
9. A Lei 6.880/1980 trata do tema em seus artigos 50, 108 e 110. Da leitura desses dispositivos, observa-se que o benefício de 'proventos calculados sobre o posto hierárquico imediato', seja em consequência de transferência para a inatividade contando com mais de 30 anos de serviço, conforme dispõe o art. 50 da Lei 6.880/1980, seja pelo motivo de o militar ter sido considerado inválido para o serviço militar, conforme art. 110 da mesma lei, somente pode ser calculado com base no soldo correspondente ao grau hierárquico imediato ao que possuir ou que possuía na ativa.
10. Assim, as informações dos atos às peças 3, 4 e 5, não deixam dúvidas de que os instituidores obtiveram melhorias em seus proventos em dois graus hierárquicos superiores ao ocupado na atividade, em desacordo com a citada legislação de regência e com o entendimento do Tribunal firmado a partir da prolação do Acórdão 2225/2019-TCU-Plenário, situação que macula os proventos das pensões.
11. A despeito disso, observa-se que os atos foram enviados ao Tribunal, respectivamente, em 24/1/2017 (peça 3) , 16/1/2017 (peça 4) e 7/2/2017 (peça 5) . Portanto, há mais de cinco anos".
6.	Quanto ao ato de peça 7, caberia igualmente acompanhar o parecer do douto representante do Ministério Público de Contas, desta feita para considerar o ato ilegal, tendo em vista a análise a seguir, extraída de seu parecer:
" (...) o fundamento legal da reforma não confere ao interessado proventos calculados em grau hierárquico superior, mas apenas à integralidade dos proventos do mesmo posto/graduação, nos termos da alínea 'b' do art. 115 da Lei 5.774/1971, vigente na data da reforma, ocorrida em 10/4/1975. Isso porque, o ex-militar foi considerado definitivamente incapaz para o serviço militar com base no inciso V do art. 112 da referida lei. Segundo o art. 114, caput e § 1º, da mesma lei, 'será reformado com remuneração calculada com base no soldo correspondente ao grau hierárquico imediato ao que possuir na ativa' o militar julgado incapaz por um dos motivos constantes dos itens I, II, III e IV do art. 112.
21. Ademais, de acordo com a alínea 'c' do § 2º do art. 114 da citada lei, considera-se grau hierárquico superior imediato 'o de Terceiro Sargento, para Cabo e demais praças constantes do Quadro a que se refere o art. 17'. 
22. Desse modo, ainda que o ex-militar fizesse jus a proventos calculados com base no grau hierárquico superior, não seria o de Segundo Tenente, como foi concedido, mas o de Terceiro Sargento".
7.	Não obstante a irregularidade relatada pelo Parquet, o ato de peça 7, instituído por Geraldo Afonso de Melo foi disponibilizado ao TCU em 6/6/2017, há mais de cinco anos, portanto, sem julgamento de mérito. Dessa forma, à semelhança dos atos de peças 3,4 e 5, impõe-se o reconhecimento de seu registro tácito, conforme estipulado pelo Supremo Tribunal Federal (STF) - em regime de repercussão geral - no Recurso Extraordinário 636.553. 
8.	Cabe também, à semelhança do encaminhamento adotado no Acórdão 122/2021-TCU-Plenário, de relatoria do eminente ministro Walton Alencar Rodrigues, determinar à Sefip que dê início imediato aos procedimentos de revisão de ofício dos referidos atos. Por meio da referida decisão, o TCU, por unanimidade, acolheu o entendimento quanto ao registro tácito do ato de concessão de aposentadoria, de reforma ou de pensão após cinco anos de sua remessa ao TCU. O Pleno desta Corte entendeu também que é possível a revisão de ofício daqueles que estiverem eivados de ilegalidade, em análise não exauriente, no prazo de 5 anos, com base no art. 54 da Lei nº 9.784, de 1999, em perfeita consonância com a referida decisão proferida pelo Supremo Tribunal Federal.
TCU, Sala das Sessões Ministro Luciano Brandão Alves de Souza, em 19 de julho de 2022.
Ministro JOÃO AUGUSTO RIBEIRO NARDES
Relator